【裁判字號】    98,上易,116
【裁判日期】    981223
【裁判案由】    履行契約
【裁判全文】
臺灣高等法院高雄分院民事判決         98年度上易字第116號
上  訴  人  乙○○
訴訟代理人  蕭永宏律師
被上訴人    漢勝企業股份有限公司
法定代理人  甲○○
訴訟代理人  呂富田律師
            黃宏綱律師
上列當事人間請求履行契約事件，上訴人對於民國98年3 月31日
臺灣屏東地方法院97年度訴字第88號第一審判決提起上訴，本院
於98年12月9 日言詞辯論終結，判決如下：
    主  文
上訴駁回。
第二審訴訟費用由上訴人負擔。
    事實及理由
一被上訴人起訴主張：其僱用上訴人自民國89年4 月26日起至90
  年9 月13日止為業務員，並於任職之初由上訴人簽立同意書，
  約定「客戶無不動產者，須據實呈報後，應以現金價格銷售與
  付款，否則自行負賠償責任」（下稱系爭同意書）。且被上訴
  人所訂「業務人員銷售作業規範」亦載明業務代表徵信錯誤發
  生呆帳時，應予負責賠償。詎上訴人明知訴外人機貴德並無不
  動產，依約定應以現金價格銷售並付款，上訴人竟於客戶調查
  資料表上填載機貴德有不動產，致被上訴人未以現金價格銷售
  付款之方式出售飼料與機貴德，而同意機貴德簽發支票以支付
  貨款，嗣因機貴德支付貨款之2 紙面額共新臺幣（下同）1,06
  5,000 元之支票，經提示不獲付款，機貴德又無財產可供強制
  執行，致被上訴人有1,065,000 元之損害，依前開約定，上訴
  人應負賠償責任。又上訴人於90年9 月13日離職後，被上訴人
  尚欠上訴人薪資及墊款共40,668元，經上訴人主張抵銷後，尚
  餘1,024,332 元，則被上訴人自得請求上訴人給付上開金額及
  附加利息等語，求為判決：(一)上訴人應給付1,024,332 元，及
  自起訴狀繕本送達翌日，即97年2 月28日起至清償日止，按週
  年利率5%計算之利息。(二)願供擔保准予宣告假執行。（原審判
  命上訴人應給付314,332 元，及自97年2 月28日起至清償日止
  ，按週年利率5%計算之利息，經上訴人聲明不服，被上訴人敗
  訴部分未據上訴，業已確定）於本院聲明如主文所示。
二上訴人則以：被上訴人與聯儒實業股份有限公司（以下簡稱聯
  儒公司）實際上均係甲○○、林蔡秀夫婦所經營，上訴人自80
  年至85年間任職聯儒公司擔任業務員，聯儒公司與機貴德談妥
  買賣條件後，始將後續之售後服務及催收帳款業務，交由上訴
  人及盧清保辦理，當時機貴德與聯儒公司約定，由機貴德提供
  200 萬元現金作為擔保，而享有500 萬元之信用額度，惟嗣後
  聯儒公司因機貴德財務狀況不穩，停止供貨與機貴德，上訴人
  亦於85年間離開聯儒公司。迨甲○○夫婦改以被上訴人名義繼
  續營業，為招攬機貴德購買飼料，始再邀上訴人擔任被上訴人
  之業務代表，負責與機貴德接洽，此次機貴德未再提供任何現
  金作為擔保，被上訴人核准之信用額度亦降為300 萬元。上訴
  人於89年4 月26日任職後，即與機貴德簽訂買賣約定書，並填
  妥客戶資料調查表，交付被上訴人，當時填載機貴德無不動產
  ，又依被上訴人規定業務員填客戶資料調查表，須經由業務經
  理及總經理審核，總經理並得視情況指派專員負責調查，則縱
  認上訴人有故意或過失而應對被上訴人負損害賠償之責，亦應
  認被上訴人對於損害之發生與有過失，其過失比例在9 成以上
  。另因上訴人於90年9 月13日離職後，被上訴人尚欠薪資及墊
  款共40,668元，主張抵銷等語置辯。於本院聲明：(一)原判決命
  上訴人應給付314,332 元，及自97年2 月28日起至清償日止，
  按週年利率5%計算之利息部分，及該部分假執行之宣告，暨訴
  訟費用之裁判均廢棄。(二)上開廢棄部分，被上訴人在第一審之
  訴及假執行之聲請均駁回。
三兩造所不爭執之事項：
(一)被上訴人僱用上訴人自89年4 月26日起至90年9 月13日止為業
  務員，並於任職之初由上訴人簽立系爭同意書，約定「客戶無
  不動產者，須據實呈報後，應以現金價格銷售與付款，否則自
  行負賠償責任」。
(二)被上訴人所訂「業務人員銷售作業規範」載明：「對新客戶之
  開發，駐區代表應先提出客戶資料卡、客戶徵信調查評等表、
  買賣約定書，及授信額度申請表，經書面形式審查核定信用額
  度後，始予接受進一步訂貨」、「每一新開發客戶，均需經過
  徵信調查，評等核定授信額度，始得開始進行交易」、「徵信
  調查由業務代表開始進行負責實質調查，經實地瞭解徵信評估
  後，確實填寫客戶基本資料卡及徵信調查評等表，經業務主管
  依據書面形式覆核後作為信用額度核定之依據」、「無不動產
  者不得賒帳，應以現金價銷售」、「業務代表之責任：…業務
  代表徵信錯誤…發生呆帳時，業務代表應予負責賠償」、「業
  務代表應確實遵守公司規定及同意書所列各條款負責銷售及實
  質徵信調查，不得隱瞞或不實之記載，否則依違背公司規章，
  或侵害公司行為議處，並負損害賠償責任」。
(三)上訴人介紹訴外人機貴德與聯儒公司交易飼料一個月後，上訴
  人自80年3 月7 日起至84年8 月3 日受僱聯儒公司。嗣上訴人
  離職，復任職於被上訴人，機貴德又再與被上訴人交易飼料，
  並由上訴人交付訂貨單及代收貨款支票。
(四)機貴德無不動產，依被上訴人規定應以現金價格銷售並付款。
  上訴人曾向被上訴人陳報機貴德有不動產。嗣機貴德簽發用以
  支付貨款之2 紙金額共1,065,000 元之支票，經提示不獲付款
  ，被上訴人遂向臺灣高雄地方法院提起給付貨款訴訟，獲勝訴
  判決後，因機貴德無財產可供強制執行，致被上訴人受有1,06
  5,000 元之損害。
(五)被上訴人未因機貴德未給付貨款，而扣減上訴人之銷售金。
四協商整理兩造爭點如下：
(一)系爭同意書有無民法第247 條之1 第2 、4 款顯失公平而無效
  之事由？
(二)被上訴人同意以收支票之方式出貨給機貴德，致受有貨款1,06
  5,000 元無法收取之損害，係因上訴人陳報「機貴德有不動產
  」為不實所致？
(三)本件損害之發生因被上訴人與有過失，則上訴人給付3 分之1
  之損害，是否合理？
五系爭同意書有無民法第247 條之1 第2 、4 款顯失公平而無效
  之事由？
(一)按依照當事人一方預定用於同類契約之條款而訂定之契約，為
  加重他方當事人責任之約定，按其情形顯失公平者，該部分約
  定無效，固為民法第247 條之1 第2 款所明定。惟88年4 月21
  日民法債編增訂該條規定之立法理由，乃鑑於我國國情及工商
  發展之現況，經濟上強者所預定之契約條款，他方每無磋商變
  更之餘地，為使社會大眾普遍知法、守法，防止契約自由之濫
  用及維護交易之公平，而列舉4 款有關他方當事人利害之約定
  ，而為原則上之規定，明定「附合契約」之意義，及各款約定
  按其情形顯失公平時，其約定為無效。是該條第2 款所謂「加
  重他方當事人之責任」，應係指一方預定之契約條款，為他方
  所不及知或無磋商變更之餘地而言，而所稱「按其情形顯失公
  平者」，則係指依契約本質所生之主要權利義務，或按法律規
  定加以綜合判斷有顯失公平之情形而言，最高法院91年度台上
  字第2336號、94年度台上字第2340號裁判要旨可資參照。次按
  在僱傭關係中，契約雙方之權利義務，並不全以勞動基準法第
  70 條 訂定之工作規則為必要，此觀之勞動基準法第12條第1
  項第4 款，將違反勞動契約情節重大者及違反工作規則情節重
  大者併列為得不經預告終止契約之情形甚明，上訴人既受僱為
  被上訴人公司之載貨司機，自應誠實執行職務，負有不得侵占
  所持有貨物之義務，為該勞動契約之內涵，不因未將所負誠實
  之義務明定於工作規則中而影響。被上訴人係以貨運為業，將
  託運物品送交受貨人，為其營業之重要內容，上訴人所侵占之
  蠟燭雖僅3 箱，但既違反不得侵占所持有貨物之忠誠義務，且
  有害於被上訴人之營業，自有違反勞動契約且情節重大之情事
  ，最高法院86年度台上字第353 號裁判要旨亦可參照。據此，
  於僱傭關係中，契約雙方之權利義務經雇主以附合契約之方式
  要求受僱人應誠實執行職務，且該職務之內容為雇主營業之重
  要內容，若雇主進而要求受僱人未履行其忠誠義務致雇主受有
  損害時，應負損害賠償責任時，則依僱傭契約本質所生之主要
  權利義務，及按其相關法律規定加以綜合判斷，即難謂有顯失
  公平之情形。
(二)經查：被上訴人於上訴人受僱為業務員之初，乃要求上訴人簽
  立系爭同意書，約定「客戶無不動產者，須據實呈報後，應以
  現金價格銷售與付款，否則自行負賠償責任」，又該同意書為
  所有業務員受僱時均需簽署，且內容相同，未有例外一節，為
  兩造所不爭執（見本院卷第第112 頁至第113 頁），復與證人
  即被上訴人員工丙○○證述相符（見原審卷第67頁至第68頁）
  ，足認上開同意書確係被上訴人一方預定用於同類僱傭契約之
  條款而訂定之契約。
(三)次查：被上訴人係以出售飼料為其主要營業內容，且銷售之方
  式均由業務員開發客戶，將客戶之財務狀況即有無資產情形填
  載在客戶資料調查表後，由主管規定信用額度及交易採現金或
  賒帳方式出貨，業務員則依銷售額支領薪資及金一節，有被
  上訴人之基本資料查詢明細及兩造不爭執其真正之業務人員銷
  售作業規範在卷可稽（見本院卷第31頁至第32頁、第42頁至第
  43頁、第112 頁至第113 頁、原審卷第83頁至第114 頁），足
  認被上訴人僱傭之業務員銷售飼料與客戶數量之多寡將影響其
  收入，而被上訴人營業方式則不僅由業務員與進貨客戶往來，
  且需經由業務員之調查訪視結果，供被上訴人決定可交易之額
  度及收受貨款之方式。因此，若業務員為貪圖高額金，不盡
  忠實義務查訪客戶之資產信用，甚至謊報其資產信用良好，致
  被上訴人大量出貨，事後無法回收貨款，卻僅能任由業務員支
  領高額薪資及金，而不得要求業務員忠實履行其義務及賠償
  損害，此顯有違僱傭契約本質所生之主要權利義務。是以，被
  上訴人於業務員即上訴人受僱之初，以書面契約要求其盡忠實
  調查報告義務，揆諸上開說明，難謂有顯失公平之情形。職故
  ，上訴人僅以系爭同意書為附合契約，且不論業務員有無故意
  過失即片面加重責任、有重大不利益情形，主張該同意書無效
  等語，應係不解僱傭契約中受僱人有忠實履行其義務所致，尚
  不足採。
六被上訴人同意以收支票之方式出貨給機貴德，致受有貨款1,06
  5,000 元無法收取之損害，係因上訴人陳報「機貴德有不動產
  」為不實所致？
(一)按當事人主張之事實，經他造自認者，無庸舉證，此觀民事訴
  訟法第279 條第1 項之規定自明。依此規定，當事人主張之事
  實經他造自認者，依法不負舉證責任。法院亦不得就他造自認
  之事實調查證據，另為與其自認事實相反之判斷，並應以其自
  認為認定事實及裁判之基礎，最高法院97年度台上字第2570號
  裁判要旨可資參佐。
(二)經查：上訴人介紹訴外人機貴德與聯儒公司交易飼料一個月後
  ，上訴人自80年3 月7 日起至84年8 月3 日受僱聯儒公司，而
  上訴人受僱後在客戶調查表填載機貴德無不動產。嗣上訴人離
  職，復任職於被上訴人，機貴德又再與被上訴人交易飼料，並
  由上訴人交付訂貨單及代收貨款支票，上訴人則向被上訴人陳
  報機貴德與配偶購買房屋一節，為上訴人所自認（見原審卷第
  133 頁、第190 頁、本院卷第112 頁至第113 頁），足認上訴
  人確係向被上訴人陳報機貴德有資產。至上訴人爭執被上訴人
  未能提出機貴德之客戶調查表，乃不得證明上訴人曾陳報機貴
  德有不動產等語，惟上訴人既已自認自80年起交易4 年後，其
  係向被上訴人陳報機貴德與配偶購買房屋等語（見原審卷第13
  3 頁、第190 頁），則揆諸上開說明，被上訴人主張上訴人係
  向其陳報機貴德有不動產等語，依法即不負舉證責任，本院亦
  不得因被上訴人未能提出機貴德之客戶調查表，而為相反之認
  定。
(三)次查：客戶無不動產者不得賒帳，應以現金價銷售，為被上訴
  人與客戶交易飼料之方式一節，有兩造所不爭執之「業務人員
  銷售作業規範」可憑。而機貴德與被上訴人交易，均係經由上
  訴人交付訂貨單及代收貨款支票，已如前述，因一般民間支票
  往來鮮少以即期支票代現金交付，多以發票日為1 至3 個月以
  後俗稱之遠期支票為交易方式，而該票據未能立即交換取款，
  因此民間視其非屬現金交易。佐以上訴人於原審自認機貴德前
  與訴外人聯儒公司交易時因無不動產，乃以2 百萬元現金供該
  公司擔保，而享有5 百萬元信用額度等語（見原審卷第30頁）
  ，足認被上訴人與機貴德交易時，由上訴人代收貨款支票，而
  非要求現金交易，即係因上訴人向被上訴人陳報機貴德有不動
  產所致。至上訴人一再主張機貴德未以現金交易，非因其陳報
  「機貴德有不動產」為不實所致，並請求訊問證人丙○○，惟
  事後復以證人受傷無法出庭而捨棄傳訊（見本院卷第124 頁）
  ，應認上訴人未能舉證以實其說而不足採。
(四)又查：機貴德無不動產，依被上訴人規定應以現金價格銷售並
  付款。因上訴人曾向被上訴人陳報機貴德有不動產，嗣機貴德
  簽發用以支付貨款之2 紙金額共1,065,000 元之支票，經提示
  不獲付款，被上訴人遂向臺灣高雄地方法院提起給付貨款訴訟
  ，獲勝訴判決後，因機貴德無財產可供強制執行，致被上訴人
  受有1,065,000 元之損害一節，為上訴人所不爭執（見本院卷
  第107 頁、第112 頁至第113 頁），足認被上訴人同意以收支
  票之方式出貨給機貴德，致受有貨款1,065,000 元無法收取之
  損害，係因上訴人陳報「機貴德有不動產」為不實所致。上訴
  人嗣雖主張被上訴人與機貴德之交易條件並不因陳報機貴德有
  無財產而有所不同，損失與有無陳報沒有關聯性等語，惟上訴
  人未能證明機貴德未以現金交易，非因其陳報「機貴德有不動
  產」為不實所致，業如前述，且上訴人亦自認「若被上訴人所
  主張因上訴人陳報機貴德有不動產，致其同意以支票代付貨款
  可採，被上訴人以最後因機貴德無財產可供執行，被上訴人乃
  受有貨款無法收取之損害」（見本院卷第107 頁），則揆諸首
  揭說明，自應認上訴人所辯各節均不足採。
七本件損害之發生因被上訴人與有過失，則上訴人給付3 分之1
  之損害，是否合理？
(一)按損害之發生或擴大，被害人與有過失者，法院得減輕賠償金
  額，或免除之，民法第217 條第1 項定有明文。
(二)經查：業務人員銷售作業規範記載：「徵信調查由業務代表『
  開始』進行負責實質調查，經實地瞭解徵信評估後，確實填寫
  客戶基本資料卡及徵信調查評等表，經業務主管依據書面形式
  覆核後作為信用額度核定之依據。」（徵信調查準則3 ）「每
  一新開發戶，需經業務代表『初步』徵信實質調查，建立基本
  資料卡，並充份瞭解，認為可以進行交易始得在授權額度內按
  規定售價爭取接受訂貨。」（訂、發《退》貨及受託加工準則
  1 ）且依被上訴人業務部組織系統圖所示，業務代表之上尚有
  專員、課長、襄理、副理、經理等人一節，有業務人員銷售作
  業規範及業務部組織系統圖在卷可佐（見原審卷第83頁至第10
  9 頁）。如此應認於業務代表「開始」及「初步」徵信調查，
  並填寫相關表格之後，其餘上級主管若僅須為形式上之覆核，
  且縱有可疑或資料不完整，例如不動產究有無設定高額抵押權
  之情形，亦無需再作調查，則單純記載有該不動產之徵信調查
  ，即無意義可言。據此，上訴人陳報機貴德有不動產，固有所
  不實，惟其上級主管倘能進一步查證，當可發現機貴德並無不
  動產，即得避免以收支票之方式出貨與機貴德，且被上訴人對
  業務員以上之各級主管亦非不能要求其等再進一步調查審核，
  以減少交易風險，則被上訴人對於本件損害之發生自屬與有過
  失。是以揆諸上開規定，本院審酌上訴人為最基層之職員、其
  上級主管尚有多人、其過失致被上訴人所受損害，及被上訴人
  未因機貴德未給付貨款，而扣減上訴人之銷售金等一切情節
  ，認應減輕其賠償金額3 分之2 ，即酌減為355,000 元（1,06
  5,000 元÷3 ＝355,000 元）為適當。又被上訴人尚欠上訴人
  薪資及墊款共40,668元一節，為被上訴人所不爭執（見原審卷
  第149 頁），上訴人主張以其薪資及墊款債權40,668元抵銷此
  一損害賠償債權，則抵銷之後，上訴人所應賠償之金額即為31
  4,332 元（355,000 元－40,668元＝314,332元）。
八綜上所述，被上訴人本於僱傭契約（同意書）之法律關係，請
  求上訴人給付1,065,000 元，及自97年2 月28日起至清償日止
  按週年利率5%計算之利息，於314,332 元及自97年2 月28日起
  算之法定遲延利息部分，為有理由，應予准許。逾此所為請求
  ，為無理由，應予駁回。又上開應准許部分，係命給付未逾50
  萬元金額之判決，應依職權宣告假執行。至於被上訴人敗訴部
  分，其假執行之聲請失所附麗，應併予駁回。上開應准許部分
  ，原審判命上訴人給付，並為假執行之宣告，核無違誤。上訴
  意旨指摘原判決不當，求予廢棄改判，為無理由，應予駁回其
  上訴。
九據上論結，本件上訴為無理由，依民事訴訟法第449 條第1項
  、第78條，判決如主文。
中    華    民    國    98    年    12    月    23    日
                            民事第四庭
                                審判長法官  蔡文貴
                                法      官  黃科瑜
                                法      官  謝靜雯
以上正本證明與原本無異。
本件不得上訴。
中    華    民    國    98    年    12    月    23    日
                                書  記  官  唐奇燕


司法院資訊處製作；財團法人民間司法改革基金會備份。
